臺灣臺中地方法院民事判決
110年度訴字第1419號
原      告  陳志強  
訴訟代理人  許博堯律師
複  代理人  戴連宏律師
被      告  陳峻瑲  
被      告  蔡淑貞  
被      告  陳冠如  
被      告  陳莉婷  
被      告  陳明鈺  
被      告  陳柏智  
上五人共同
訴訟代理人  周仲鼎律師
複  代理人  繆昕翰律師
複  代理人  張瓊云律師
上列當事人間請求分割共有物事件，本院於民國110年12月1日言
詞辯論終結，判決如下：
    主      文
兩造共有如附表一所示之土地及建物，准予分割。各共有人受分
配之情形詳如附表二所示，由被告蔡淑貞、陳冠如、陳莉婷、陳
柏智受分配取得。
就前項土地及建物之分割，兩造間應為補償及應受補償之金額如
附表三所示。
訴訟費用由兩造按如附表四所示之應有部分比例負擔。
    事實及理由
一、本件被告陳峻瑲經合法通知，無正當理由未於最後言詞辯論
    期日到場，核無民事訴訟法第386條各款所列情形，爰依原
    告之聲請，由其一造辯論而為判決。
二、原告主張：如附表一所示之土地及建物，為兩造所共有，各
    共有人間之應有部分比例如附表一所示，就如附表一所示之
    土地及建物，依其使用目的並無不能分割之情事，且兩造間
    未訂有不分割之特約，核與民法第823條第1項之規定相符，
    為此原告乃提起本件訴訟。又如附表一所示之土地及建物，
    該房屋為已辦理保存登記之建物，土地則為辦理保存登記建
    物所坐落之建築基地，並無法為原物分割，兩造所共有如附
    表一所示之土地及建物既有原物分割顯有困難之情事，爰請
    請求採用變價分割之方法，以發揮其經濟效用並維兩造最大
    之利益，但被告蔡淑貞等人若願受原物分配，另以金錢補償
    其他未受分配之共有人，原告亦同意。是原告爰依民法第82
    3條第1項前段、第824條第2項第2款之規定，訴請裁判分割
    共有物。並聲明：兩造共有如附表一所示不動產准予分割。
三、被告抗辯：
（一）被告蔡淑貞、陳冠如、陳莉婷、陳明鈺、陳柏智抗辯：如
      附表一所示之土地及建物，原係為原告（四弟）與被告陳
      峻瑲（三弟）、訴外人陳炳輝（大哥）、陳炳修（二弟）
      四兄弟與父母自小共同生活之處，待其父母過世後，由其
      等四人繼承取得。其後，陳炳修因精神障礙，而將其應有
      部分4分之1分別轉讓與原告及被告陳峻瑲，故其等二人之
      應有部分各為8分之3，惟陳炳修目前仍與被告蔡淑貞、陳
      冠如陳莉婷、陳明鈺、陳柏智等五人共同居住於如附表一
      所示之建物一同生活。又陳炳輝與被告蔡淑貞結婚，並育
      有被告陳冠如、陳莉婷、陳明鈺、陳柏智四名子女，陳炳
      輝過世後，其應有部分即由被告蔡淑貞等五人繼承，應有
      部分其等各20分之1。如附表一所示之土地及建物，係被
      告蔡淑貞與陳炳輝自結婚時起即共同生活、居住於此，並
      在此生養兒女、成家立業，居住至今已逾30餘年之久，被
      告陳冠如、陳莉婷、陳明鈺、陳柏智自幼皆於此居住，所
      有傢俱亦皆放置於如附表一所示之建物中，在該處共同生
      活已久，不但生活上十分熟悉，更對如附表一所示之土地
      及建物已生相當之情感，且被告蔡淑貞等人對過世之陳炳
      輝之回憶皆長存於此，非一朝一夕能割捨，若予變價分割
      ，將迫使被告蔡淑貞等人需搬離熟悉且充滿回憶之住所，
      另尋處所居住，顯非妥適。故被告蔡淑貞等人願就如附表
      一所示之土地及建物，以原物分配之分割方法，由被告蔡
      淑貞、陳冠如、陳莉婷、陳柏智四人受分配取得，並維持
      共有，應有部分故4分之1，就未受分配之原告及被告陳峻
      瑲、陳明鈺部分，則以合理市價為依據，以金錢補償之。
      並聲明：原告之訴駁回。
（二）被告陳峻瑲抗辯：同意被告蔡淑貞等人所提出將如附表一
      所示之土地及建物分配由其等共同取得，並以金錢補償其
      他未受分配共有人之主張。
四、本院之判斷：
（一）按共有物之分割，依共有人協議之方法行之。分割之方法
      不能協議決定，或於協議決定後因消滅時效完成經共有人
      拒絕履行者，法院得因任何共有人之請求，命以原物分配
      於各共有人。但各共有人均受原物之分配顯有困難者，得
      將原物分配於部分共有人。以原物為分配時，因共有人之
      利益或其他必要情形，得就共有物之一部份仍維持共有。
      民法第823條第1項、第824條第1項、第2項第1款、第4項
      分別定有明文。又按法院定共有物分割之方法，固可由法
      院自由裁量，惟應斟酌各共有人之意願、利害關係、共有
      物之性質、分割後之經濟效用及公共利益等為公平決定（
      最高法院81年度台上字第16號、89年度台上字第724號判
      決意旨參照）。查：
   1、如附表一所示之土地，面積97平方公尺，土地使用分區為
      第二種住宅區；如附表一所示之建物，面積218.89平方公
      尺，建物法定用途為店房、避難室、人行道、住房，即住
      商用，目前使用現況為透天住家使用；係兩造所共有，應
      有部分比例如附表一所示之事實，此有土地登記第三類謄
      本（見本院卷第25至28頁）、建物登記第三類謄本（見本
      院卷第29至32頁）、地籍圖謄本（見本院卷第33頁）、臺
      中市政府地方稅務局房屋稅籍證明書（見本院卷第35頁）
      、臺中市政府都市計劃土地使用分區證明書（見本院卷第
      55頁）、土地登記第一類謄本（見本院卷第59至64頁）、
      建物登記第一類謄本（見本院卷第65至69頁）、現況照片
      （見本院卷第127至129頁）在卷可稽。
   2、就兩造所共有如附表一所示之土地及建物，業經被告蔡淑
      貞、陳冠如、陳莉婷、陳柏智四人表明願受原物分配並以
      金錢補償其他未受分配之原告及被告陳峻瑲、陳明鈺等共
      有人，而原告及被告陳峻瑲亦同意被告蔡淑貞等人所提出
      之該分割方案，基於如附表一所示之土地及建物其性質、
      面積大小、全體共有人之意願、使用現況、不動產整體之
      利用價值，及兩造間共有價值平等均衡原則，兼衡被告蔡
      淑貞等人所提出之分割方案業經聲請鑑價機關計算出具體
      之找補金額等情，認為本件分割方法以被告蔡淑貞等人原
      告所提如附表二所示之分割方法，應屬適當可採。
（二）再按以原物為分配時，如共有人中有不能按其應有部分受
      分配者，得以金錢補償之，民法第824條第3項定有明文。
      上開條項所明定者，包含以原物分配，但換算價值卻不合
      於應有部分之比例時，以價金補償之情形。又原物分割而
      應以金錢為補償者，倘分得較高及分得較低之共有人均為
      多數時，該每一分得較高之共有人即應就其補償金額對於
      分得較低之共有人全體為補償，並依各該短少部分之比例
      ，定其給付金額，方符共有物原物分割為共有物應有部分
      互相移轉之本旨（最高法院85年台上字第2676號判例意旨
      參照）。查：
　 1、本件經囑託理德不動產估價師聯合事務所就如附表一所示
      之土地及建物依被告陳淑貞等人所提出之分割方法，就各
      共有人間應互為補償之金額，進行鑑價結果，該鑑定單位
      之估價師係針對勘估標的進行產權、一般因素、區域因素
      、個別因素、不動產市場現況、最有效使用分析，及估價
      師專業意見分析後，採用比較法與成本法等二種估價方法
      進行評估，而就共有物分割差額互為找補之金額，在考量
      估價目的、不動產及價格形成因素之接近程度等因素，採
      加權平均法，最終決定勘估之標的評估價格為21,546,449
      元，將各共有人分割後配得之權利價值減掉分割前之持分
      權利價值，即可計算求得各共有人於共有物分割分配後之
      價值增減差額，據此求算出各共有人彼此間應為找補之金
      額即如附表三所示，此有理德不動產估價師聯合事務所11
      0年9月17日理估字第1100805號函檢之不動產估價報告書
      （見本院卷第147頁及外附資料）在卷為憑，本院認前開
      評估價格應屬如附表一所示之土地及建物於現行不動產市
      場條件下之合理價值，其鑑價方法亦屬客觀公正可採，自
      得作為如附表一編號之土地及建物價格計算找補金額之依
      據。
　 2、依該估價報告書所提出之共有物分割後各共有人受分配之
      價值增減差額，被告蔡淑貞、陳冠如、陳莉婷、陳柏智受
      分配之不動產價值大於其等持分不動產價值，應付補償金
      額各4,309,290元；原告及被告陳峻瑲未受分配，依其等
      之原始持份權利價值，應受補償金額各為8,079,919元；
      被告陳明鈺亦未受分配，依其原始持分權利價值，應受補
      償金額為1,077,322元（見報告書第3頁）。是以，如附表
      一所示之土地及建物之共有人因分割而取得之不動產權利
      價值各異，揆諸前開說明，自應互為找補，故本件爰依理
      德不動產估價師聯合事務所不動產估價報告書所提出之各
      共有人相互找補情形（見報告書第3頁），由被告蔡淑貞
      、陳冠如、陳莉婷、陳柏智四人，依如附表三所示，分別
      給付補償金予原告、被告陳峻瑲、陳明鈺三人取得。
（三）綜上所述，原告依民法第823條第1項前段、第824條第2項
      規定，請求就兩造所共有如附表一所示之土地及建物准予
      分割，於法並無不合，且審酌如附表一所示之土地及建物
      之使用現狀、共有人之意願、原物分割原則，及維持如附
      表一所示之土地及建物之完整性以發揮不動產最大經濟效
      益等，認為被告蔡淑貞等人所提出如附表二所示之分割方
      法應屬適當，爰判決如主文第1項所示；兩造並應按如附
      表三所示之金額，互為找補，始為公允，爰判決如主文第
      2項所示。
五、末按因共有物分割、經界或其他性質上類似之事件涉訟，由
    敗訴當事人負擔訴訟費用顯失公平者，法院得酌量情形，命
    勝訴之當事人負擔其一部，民事訴訟法第80條之1定有明文
    。本件係因分割共有物而涉訟，兩造之行為均可認按當時之
    訴訟程度，為伸張或防禦權利所必要，又分割共有物之訴，
    乃形式形成訴訟，法院不受當事人聲明分割方法之拘束，故
    實質上並無所謂何造勝訴、敗訴之問題，爰審酌兩造各自因
    本件分割訴訟所得之利益等情，認本件訴訟費用應由兩造按
    如附表四所示之原有應有部分，酌量比例分擔，較為公允，
    爰併諭知訴訟費用之負擔如主文第3項所示。
六、訴訟費用負擔之依據：民事訴訟法第80條之1、第85條第1項
    但書
    。
中　　華　　民　　國　　110 　年　　12　　月　　22　　日
                  民事第六庭  法  官  巫淑芳
正本係照原本作成。
如對本判決上訴，須於判決送達後20日內向本院提出上訴狀。如
委任律師提起上訴者，應一併繳納上訴審裁判費。
中　　華　　民　　國　　110 　年　　12　　月　　22　　日
                              書記官  廖明瑜
附表一：
          土       地        坐        落       縣  市 鄉鎮市區   段 地 號 面積  應有部分比例  臺中市  西屯區 中和段 413-8 97㎡ 原告陳志強3/8 被告陳峻瑲3/8 被告蔡淑貞1/20 被告陳冠如1/20 被告陳莉婷1/20 被告陳明鈺1/20 被告陳柏智1/20  

             建          物          坐          落        建號 基 地 坐 落 建築式樣主要建築材料及房屋層數    建    物    面    積    應有部分比例    建 物 門 牌    樓 層 面 積 附屬建物主要建築材料及用途   565 臺中市○○區○○段00000地號 住商用、鋼筋混凝土造、三層樓房 1層：48.02㎡ 2層：64.22㎡ 3層：64.22㎡ 騎樓：15.51㎡ 地下層：18.03㎡ 陽台：8.89㎡ 原告陳志強3/8 被告陳峻瑲3/8 被告蔡淑貞1/20 被告陳冠如1/20 被告陳莉婷1/20 被告陳明鈺1/20 被告陳柏智1/20   臺中市○○區○○路000號      
附表二：
 共 有 標 的 分    割    方    案 分    配    方    法 臺中市○○區○○段00000地號土地 系爭土地及建物，以原物分配由被告蔡淑貞、陳冠如、陳莉婷、陳柏智取得，未受分配之原告陳志強、被告陳峻瑲、陳明鈺則以金錢補償之。 系爭土地及建物由被告蔡淑貞、陳冠如、陳莉婷、陳柏智維持共有，應有部分各4分之1。 臺中市○○區○○段000○號、門牌臺中市○○區○○路000號建物   
附表三：
共  有  人 權利範圍 原始權利價值 受分配之權利範圍  受分配價值 增減差額 各共有人相互找補情形 原告陳志強  8分之3  8,079,919元    0      - -8,079,918元 受補償人 被告陳峻瑲  8分之3  8,079,919元    0      - -8,079,919元 受補償人 被告蔡淑貞 20分之1  1,077,323元 4分之1 5,386,613元 +4,309,290元 應給付人 被告陳冠如 20分之1  1,077,323元 4分之1 5,386,613元 +4,309,290元 應給付人 被告陳莉婷 20分之1  1,077,323元 4分之1 5,386,613元 +4,309,290元 應給付人 被告陳明鈺 20分之1  1,077,323元    0      - -1,077,322元 受補償人 被告陳柏智 20分之1  1,077,323元 4分之1 5,386,613元 +4,309,290元 應給付人 合      計  1分之1 21,546,449元 1分之1 21,546,449元          0元  
附表四：
土地共有人 應有部分比例 訴訟費用負擔比例 原告陳志強    8分之3      8分之3 被告陳峻瑲    8分之3      8分之3 被告蔡淑貞   20分之1     20分之1 被告陳冠如   20分之1     20分之1 被告陳莉婷   20分之1     20分之1 被告陳明鈺   20分之1     20分之1 被告陳柏智   20分之1     20分之1